【裁判字號】    90,上易,612
【裁判日期】    900430
【裁判案由】    傷害
【裁判全文】
臺灣高等法院高雄分院刑事判決    九十年度上易字第六一二號
    上訴人    台灣高雄地方法院檢察署檢察官
    上訴人
    即被告    乙○○
右上訴人因被告傷害案件，不服臺灣高雄地方法院八十九年度易字第四九五五號中華
民國九十年二月二十七日第一審判決（起訴案號：臺灣高雄地方法院檢察署八十九年
度偵字第二二六號），提起上訴，本院判決如左：
      主  文
上訴駁回。
      事  實
一、乙○○係光華儲運股份有限公司（以下簡稱光華儲運）之經理，而光華儲運係向
    台灣省交通處高雄港務局（以下稱高雄港務局）租用座落高雄市○○區○○段二
    四、二六、二九地號土地，並於八十八年一月一日起至八十八年六月三十日將上
    開土地東亞路交界處Ｂ２、Ｂ３、Ａ３處分租予利通運輸公司，提供利通運輸公
    司停放拖車、拖車板、空櫃之停放，嗣於八十九年五月中旬因高雄港務局通知光
    華儲運欲收回上開土地，而光華儲運即於八十九年六月間告知利通運輸公司代表
    人陳宗榮，因土地已被港務局收回，要求搬遷等情，詎利通運輸公司仍繼續使用
    上開承租之土地，而於八十九年八月十一日及同年八月十五日光華儲運復以存證
    信函告知利通運輸公司將於八十九年八月二十七起封閉上開承租場地禁止人員及
    車輛出入，並要求利通運輸公司將置於上址之物品清運，否則將以廢棄物處理，
    而利通運輸公司仍置之不理，而於八十九年八月三十日上午十一時三十分許，又
    於上址，因甲○○欲將利通運輸公司所載運之油桶卸下，為乙○○所發現，乙○
    ○遂上前以身體欲阻擋利通運輸公司卸油桶，惟甲○○仍執意欲將車上油桶卸下
    ，乙○○即以口咬甲○○之右肩，致甲○○受有右肩五Ｘ四公分之傷害。
二、案經甲○○訴請高雄市政府警察局小港分局報告台灣高雄地方法院檢察署檢察官
    偵查起訴。
      理  由
一、訊之被告乙○○並不否認有以口咬告訴人甲○○，惟辯稱：係因為甲○○的手頂
    到我的胸部，情急之下出於防衛自己之權利，並無傷害之故意等語置辯。經查：
    右揭傷害犯行，業據告訴人甲○○指訴綦詳，復有高雄市立小港醫院出具之傷害
    診斷證明書一紙在卷可稽，又證人蔡重信亦於原審證稱：「（問：八十九年八月
    三十日上午十一時三十分你是否與黃小姐在公司？）答：我與黃小姐都在公司，
    當時黃小姐到公司辦理土地歸還港務局事宜，後來一部油車來強制要卸貨下來，
    我們跟他們說場地已管制還港務局了，甲○○與他的工人便強制要卸下油筒，當
    時甲○○要把黃小姐拉開，我站在他們旁邊，甲○○就以手坎拉開黃小姐，黃小
    姐本能的咬了他一下右肩部或下面一些，時間太久記憶較不清楚了。」（見原審
    卷第十三頁）等語，是以，被告乙○○確有以口咬傷告訴人右肩等情，已堪認定
    ，惟被告乙○○此一傷害行為是否可主張係出於正當防衛，而阻卻傷害行為之違
    法性，實乃本件所應審究之處。按刑法第二十三條正當防衛之要件有二：
  （一）須有現在不法之侵害行為：今本件光華儲運於八十九年六月間即告知利通運
        輸公司終止租約，並於八十九年八月十一日及同年月十五以存證信函告知利
        通運輸公司甲○○，人員及車輛不得再出入其承租之場所，並限期清運留置
        之物品等情，此業據利通運輸公司陳宗榮於八十九年度偵字第一七五五九號
        控告光華儲運代表人張法鶴妨害自由一案中供承在卷，並經原審調閱上開卷
        宗核閱屬實，復有光華儲運於八十九年八月十一日及同年月十五日以利通運
        輸公司甲○○為相對人之存證信函二紙在卷可查，另光華儲運與利通運輸公
        司簽訂立儲運合作契約，亦載明合約期限自民國八十八年一月一日起至八十
        八年六月三十日止，並於契約第十點亦載明若光華儲運因高雄港務局要求，
        須收回土地時，契約即告終止，利通運輸公司應於光華公司指定期限全部遷
        出並拆除及清理地上物後，交還光華儲運，是以，光華儲運既於八十九年六
        月間即告知利通運輸公司終止租賃契約，則利通運輸公司即無任何權利繼續
        使用上開土地，而此點告訴人甲○○亦應由上開存證信函之內容而明知，然
        其在主觀上明知光華儲運已終止租賃契約，並禁止利通運輸公司人員及車輛
        進出，並限期要求清運置於承租土地上之物品卻仍執意進入光華儲運向高雄
        港務局承租之土地，並載運油桶卸於該處，其行為實已妨礙光華儲運對於高
        雄港務局承租權之正當行使，對於法規範秩序處於相對立衝突，自屬於不法
        之侵害行為，並且告訴人之卸下油桶行為，即對於光華儲運使用土地之現時
        不法侵害。
  （二）須為保護自己或他人權利之防衛行為：對此更可分述如左：
      １、須防衛行為出於防衛意思：今告訴人欲將利通運輸公司所載運之油桶卸下
          ，本件被告乙○○基於光華儲運業與利通運輸公司終止租約，又因光華通
          儲即將承租之土地清理歸還高雄港務局，故見甲○○欲卸油桶於上址時即
          出面制止等情，業據告訴人甲○○所不否認，並且被告乙○○先以身體阻
          擋告訴人卸油桶並且向載貨司機告知不准下貨否則要採取法律行動，亦經
          告訴人於原審九十年一月十日審判筆錄供承在卷（見原審卷第六十四頁背
          面），是以，被告乙○○主觀上確係出於防衛光華儲運於上址之土地承租
          權，避免告訴人對於該土地之占用而所為之傷害行為。
      ２、須防衛權利：光華儲運對於上開土地確有與高雄港務局承租使用，此有台
          灣省交通處高雄港務局商港設施租賃契約一紙在卷可稽，光華儲運對於上
          開土地確有依承租人使用之權，而利通運輸公司於八十九年六月間與光華
          儲運就上開部分土地之租賃業已終止，已如前述，是以，利通運輸公司自
          不得對於光華儲運就上開土地主張尚有使用之權利。
      ３、須不逾越必要之程度：此即所為防衛行為之必要性及適當性，亦即為防止
          法益之侵害，所採取之行為須可達到防衛權利之目的，並且若有數種行為
          均可防止侵害時，應選擇損害最小者，本件被告乙○○為避免光華儲運使
          用土地之權利遭侵害，對於告訴人欲卸油桶之現時不法侵害，尚得依據其
          與利通運輸公司儲運合作契約第十一點將其卸下之油桶視為廢棄物丟棄，
          清理費用亦由利通運輸公司所繳交履約保證金中支付，而光華儲運在發給
          告訴人之存證信函中亦有載明此點，故被告乙○○對於告訴人之不法侵害
          行為，仍有其他防止侵害之行為而不為，反以侵害告訴人身體之方式來阻
          止侵害之發生，其防衛行為實已過當，而屬防衛過當行為，只構成阻卻責
          任之事由，仍具有行為之違法性。綜上所述，被告乙○○之傷害行為應屬
          防衛過當，被告乙○○主張其傷害行為具有正當防衛之阻卻違法事由，尚
          嫌無據，自非可採。
二、核被告乙○○所為，係犯刑法第二百七十七條第一項之普通傷害罪。
三、原審因而適用刑法第二百七十七條第一項規定，並審酌告訴人所受之傷害輕微，
    及告訴人明知並無權利使用光華儲運承租之土地而仍為不法之侵害他人權利行為
    ，實有可歸責之原因，又被告乙○○並無前科紀錄，此亦有台灣高雄地方法院檢
    察署刑案資料查註記錄表足按，爰依刑法第二十三條但書規定判決免刑。經核原
    審認事用法均無不合，判決免刑亦屬適當，被告乙○○空言上訴，檢察官循告訴
    人聲請上訴指摘原判決判免刑不當，均為無理由，均應予駁回。
據上論斷，應依刑事訴訟法第三百六十八條，判決如主文。
本案經檢察官林應華到庭執行職務。
中    華    民    國      九十      年       四       月     三十   日
                              臺灣高等法院高雄分院刑事第八庭
                                  審判長法官  郭雅美
                                        法官  莊飛宗
                                        法官  張盛喜
右正本證明與原本無異。
不得上訴。
                                      書記官  魏文常
中    華    民    國      九十      年       五       月      一    日
附錄：本判決論罪科刑法條：
刑法第二百七十七條第一項
傷害人之身體或健康者，處三年以下有期徒刑，拘役或一千元以下罰金。
                                                                        Ｄ


司法院資訊處製作；財團法人民間司法改革基金會備份。
